臺灣臺南地方法院刑事判決　　　　　　　　　　　　九十三年度訴字第一三五號
　　聲　請　人　臺灣臺南地方法院檢察署檢察官
　　被　　　告　乙○○
右列被告因誣告案件，經檢察官聲請以簡易判決處刑（九十二年度偵字五一號），本
院認為不宜，改依通常程序審理，判決如左：
    主  文
乙○○無罪。
    理  由
一、聲請簡易判決處刑意旨略以：被告乙○○與告訴人甲○○係臺南市立圖書館南區
    分館之同事，因與告訴人平日相處不睦，心生不滿，其明知告訴人於民國九十一
    年十月六日至同年月十日間並未出國，竟意圖使告訴人受刑事處分，於九十二年
    八月四日下午二時三十分許，至臺灣臺南地方法院檢察署（以下簡稱臺南地檢署
    ）按鈴申告，誣指告訴人於上述時間出國並未上班，而在簽到簿上簽名，且提出
    該館十月份簽到簿影本一紙為證，而告發告訴人涉有偽造文書犯嫌，因認被告涉
    有刑法第一百六十九條第一項之誣告罪嫌云云。
二、按犯罪事實應依證據認定之，無證據不得認定犯罪事實，又不能證明被告犯罪者
    ，應諭知無罪之判決，刑事訴訟法第一百五十四條第二項、第三百零一條第一項
    定有明文。第按誣告罪之成立，以犯人明知所訴虛偽為構成要件，若誤認有此事
    實，或以為有此嫌疑，自不得遽指為誣告；又刑法第一百八十條第一項（即現行
    刑法第一百六十九條第一項）之誣告罪，以意圖他人受刑事或懲戒處分，向該管
    公務員誣告為構成要件，故該項犯罪，不特須指出其具體事實，足以使人受刑事
    或懲戒處分，且須明知其為虛偽，具有故意構陷之情形始能成立，如對於事實有
    所誤認，即缺乏此種意思條件，自難令負誣告責任；另誣告罪之成立，須其申告
    內容完全出於憑空捏造，若所告尚非全然無因，衹因缺乏積極證明致被誣告人不
    受訴追處罰者，尚難遽以誣告論罪；且誣告罪之成立，以告訴人所訴被訴人之事
    實必須完全出於虛構為要件，若有出於誤會或懷疑有此事實而為申告，以致不能
    證明其所訴之事實為真實，縱被訴人不負刑責，而告訴人本缺乏誣告之故意，亦
    難成立誣告罪名，最高法院二十年上字第七一七號、二十二年上字第三三六八號
    、四十三年台上字第二五一號、四十四年台上字第八九二號著有判例可資參照。
三、聲請簡易判決處刑意旨認被告涉有誣告罪嫌，無非以被告於偵查中之自白、告訴
    人之指訴、卷附臺南市立圖書館南區分館九十一年十月六日至同年月十日簽到簿
    ，以及卷附九十二年度偵字第一一六六號不起訴處分書，已就被告申告告訴人涉
    有偽造文書犯嫌為不起訴處分為主要之論據。訊據被告乙○○固坦承曾於九十二
    年八月四日，前往臺灣臺南地方法院檢察署，申告告訴人甲○○涉有偽造文書嫌
    疑之事實不諱，惟堅決否認有何聲請簡易判決處刑意旨所認誣告犯行，辯稱：因
    告訴人確曾於九十一年九月間出國時，並未上班而在簽到簿上簽到，至同年十月
    份，告訴人又告知欲於九十一年十月六日至同年月十日間出境，且其於該期間上
    班時，並未見到告訴人，故誤認告訴人於該段時間未在國內；且因九十二年四月
    間，圖書館內排班改為二班制，而告訴人排班不公，影響其原本之日常作息，始
    憤而於九十二年八月四日提出告發，當時誤以為告訴人確於九十一年十月六日至
    同年月十日間不在境內，直至其於臺南地檢署出庭應訊後，始知告訴人於該期間
    並未出國；其雖仍保有告訴人於九十一年九月間出境未上班而簽到之資料，但已
    不想追究，故未提出，其並無誣告之故意等語。
四、查被告於九十二年八月四日下午二時三十分許，前往臺南地檢署申告本件告訴人
    於九十一年十月六日至十日間出境，並未上班，而仍在臺南市立圖書館南區分館
    簽到簿上九十一年十月六日、同年月九日簽到、簽退欄簽名，以示該二日曾到職
    上班，涉有偽造文書犯嫌乙節，除為被告於偵審中自承外，並經告訴人指訴明確
    ；又原檢察官指派檢察事務官當庭核閱告訴人護照及簽證，並查詢告訴人入出境
    資料結果，本件告訴人於九十一年十月六日至十日間並未離境，乃以被告當時告
    發之情節尚屬不能證明為由，以九十二年度偵字第一一六六一號對告訴人為不起
    訴處分確定之事實，亦經本院依職權調閱臺南地檢署九十二年度發查字第二二八
    九號、九十二年度偵字第一一六六一號偵查卷宗全卷核閱無誤，且有被告九十二
    年八月四日、同年月二十七日檢察事務官詢問筆錄、被告所提出之臺南市立圖書
    館南區分館九十二年十月至十二月簽到簿影本、告訴人護照及簽證影本、告訴人
    入出境查詢資料及不起訴處分書各一份附於前開偵查案卷內可資參佐，據此固堪
    認被告於九十二年八月四日申告告訴人涉犯偽造文書犯嫌，尚乏積極證據證明。
    惟被告既以前揭情詞置辯，則本件所應審究者，乃被告是否確有意圖使告訴人受
    刑事處分，仍憑空捏造事實，而向臺南地檢署申告告訴人犯罪。經查：
  (一)告訴人於九十一年九月八日當地時間上午七時五十五分，搭乘華信航空公司ＡＥ
    八二一號班機自高雄國際機場離境，至同年月十四日晚間十一時二十五分，始搭
    乘中華航空公司ＣＩ六七二號班機返國，由高雄國際機場入境之事實，除有前引
    告訴人入出境資料在卷可憑（見本院依職權調閱之九十二年度發查字第二二八九
    號偵查卷第三十頁）外，並經本院依職權向華信航空公司、中華航空公司查明屬
    實，分別有華信航空公司九十三年七月二十七日（九三）信航發字第０五四五號
    、中華航空公司高雄分公司九十三年七月三十日二００四ＫＨＨＤＭ００四四０
    號函及本院公務電話記錄一紙在卷可稽。而告訴人雖於九十一年九月九日至十三
    日間，分別定期休假二日、請補休假三日，但同年月八日、十四日並未請假，且
    均在簽到簿上簽到、簽退，有臺南市立圖書館九十三年五月二十八日南圖總字第
    ０九三０００一一八五號函檢附之告訴人九十一年九月份員工簽到簿及請假記錄
    影本各一份在卷可稽；則告訴人既乘坐九十一年九月八日上午七時五十五分起飛
    之班機出境，直至同年月十四日晚間十一時二十五分許，始搭機返國，惟竟仍能
    夠分別於簽到簿上簽到、簽退，顯見告訴人確有並未上班，而虛偽填寫簽到簿之
    行為；且本院審理時傳喚告訴人到庭為證，質諸渠何以有此情形，告訴人亦稱：
    是因為貪小便宜等語（見本院九十三年十二月一日審判筆錄），顯見被告指訴告
    訴人未上班而於簽到簿上簽到，並非無因。
  (二)查被告係於九十二年八月四日，始向臺南地檢署申告告訴人涉有偽造文書犯嫌，
    已如前述，此距告訴人九十一年九月八日、十四日虛偽填寫簽到簿之時間已近十
    個月。衡諸常情，一般人就其親身經歷之事項，倘非有何重要意義而特別以書面
    加以記錄，記憶必然模糊，已難強求其仍能對近十個月前之行程安排為明確之陳
    述，遑論對於他人是否按時簽到上班之經過。被告雖於偵查中自白誣告犯行，惟
    其亦供稱：不太確定告訴人於九十一年十月六日、九日是否有上班等語（見九十
    三年度發查字第九號偵查卷第三四頁，九十三年一月十日詢問筆錄），顯見被告
    確係因時隔久遠，以致無法明確記憶告訴人未上班而簽到之確切時間。況，被告
    為圖書館聘僱人員，並無接觸他人入出境資料之可能，是其於申告告訴人涉有偽
    造文書犯行之初，所以明確陳稱告訴人係出國，所憑者無非告訴人自述之行程規
    劃或圖書館內同事之轉述而已。則被告基於先前明確之認知，復聽聞告訴人自述
    或他人轉述告訴人出國情節，加以告訴人於九十一年十月六日至同年月十日之簽
    到、簽退狀況，與其於同年九月八日至十四日之簽到、簽退狀況，兩者諸多雷同
    之處，此觀上開簽到簿亦記載告訴人於九十一年十月六日簽到、簽退，而同年月
    七日、八日則定期休假，同年月九日上午簽到，而同日下午則補休假之簽到退記
    載，即屬明瞭（見被告於前案所提出之告訴人九十一年十月份員工簽到簿，九十
    二年度發查字第二二八九號偵查卷第五頁），則被告因此發生混淆誤認，誤以為
    告訴人當時出境不在國內，尚難謂與常情有違。被告未詳加查證，率向臺南地檢
    署申告告訴人涉有偽造文書犯嫌，雖屬不當，但被告申告之犯罪事實既非毫無憑
    據，究難以此逕認被告確有誣告之犯意。是不能僅以被告於偵查中所為自白犯罪
    之表示，逕為不利於被告之認定。
  (三)再者，本件被告當初申告告訴人涉有偽造文書犯嫌，所重者乃告訴人所為未上班
    而仍在簽到簿上簽到、簽退之舉，告訴人於九十一年十月六日至同年月十日間是
    否不在國內，固為認定告訴人是否涉有虛偽填載簽到簿之重要事證，惟亦難僅以
    告訴人當時並未出境之事實，逕認被告申告之犯罪事實確屬虛構。查告訴人於本
    院審理時到庭具結證稱：「（問：〔提示九十三年度發查字第九號卷附簽到簿〕
    十月六日及十月九日是否你親自簽名？）是的」、「（問：這二天有無到圖書館
    上班？）不記得了」、「（問：有簽到是否代表當天有去上班？）應該是」、「
    （問：九十一年九月八日至十四日是否有出國？）出入境有紀錄，應該就有」、
    「（問：〔提示九十三年度簡字第八七二號卷卷附臺南市立圖書館南區分館簽到
    簿〕九十一年九月八日及九十一年九月十四日上面是否你自行簽到？）是的」、
    「（問：這兩天有無去上班？）我忘了」、「（問：是否曾經有簽到，但是實際
    上並未去上班？）不記得」云云（見本院九十三年十二月一日審判筆錄第六、七
    頁），顯見告訴人對其是否曾有未上班而簽到乙節，言詞閃爍，而渠對於在簽到
    簿上簽名之日期是否確有上班，亦語帶保留，參諸告訴人確曾於九十一年九月間
    出國而需偽填寫簽到簿乙節，則告訴人於九十一年十月六日、同年月九日，是否
    確有上班，抑或僅預先簽到而未實際前往工作，實非無疑。準此，被告申告告訴
    人於九十一年十月六日、九日出境而仍偽填簽到簿，縱其申告之部分事實，即告
    訴人當時出境不在國內乙節，與客觀事實尚有不符，然此僅屬是否能依當時存卷
    之積極證據認定告訴人犯罪之問題，尚難以此逕認被告有虛捏構成要件事實之舉
    。是告訴人當時縱因證據不足而由檢察官為不起訴處分，亦不能以此逕認被告確
    有虛構事實之誣告犯行。
五、綜上所述，本件被告向臺南地檢署申告告訴人涉有偽造文書犯嫌，固屬不能證明
    ，但告訴人先前既確有虛偽填寫員工簽到簿之情事，已見被告當時指訴並非無因
    ，且被告所辯情節，與吾人日常生活經驗法則亦無齟齬，應可採信，參照前引最
    高法院判例意旨，尚難逕認被告確有誣告犯行，而令負誣告之罪責。此外復查無
    其他積極證據足認被告有何聲請簡易判決處刑意旨所指誣告犯行，應認本件被告
    犯罪尚屬不能證明，爰依刑事訴訟法第四百五十一條第四項但書第三款、第四百
    五十二條之規定，改依通常程序審理，為被告無罪判決之諭知。
據上論斷，應依刑事訴訟法第四百五十二條、第三百零一條第一項，判決如主文。
本案經檢察官丙○○到庭執行職務。
中      華      民      國      九十三      年    十二    月    十五    日
                                  臺灣臺南地方法院刑事第四庭
                                      審判長法  官  張瑛宗
                                            法  官  李東柏
                                            法  官  周紹武
右正本證明與原本無異。
如不服本判決，應於判決送達後十日內，向本院提出上訴狀。
                                            書記官  許美惠
中      華      民      國      九十三      年    十二    月    十五    日
